【裁判字號】    98,自,7
【裁判日期】    990908
【裁判案由】    誣告
【裁判全文】
臺灣桃園地方法院刑事裁定                98年度自字第7 號
自  訴  人  乙○○
自訴代理人  陳志揚律師
被      告  甲○○
選任辯護人  謝天仁律師
選任辯護人  吳佩玲律師
上列被告因誣告案件，經自訴人提起自訴，本院裁定如下：
    主  文
自訴駁回。
    理  由
一、自訴意旨略以：被告甲○○曾於民國97年間擔任桃園縣龜山
    鄉○○路「千禧新城二期社區管理委員會（下稱管委會）」
    之主任委員，就管委會之帳目及財務狀況，應負綜理及監督
    之責。該社區Ｊ棟123 號7 樓住戶即自訴人乙○○業已繳清
    97年度1 、2 、3 月之社區管理費，合計新臺幣（下同）2,
    116 元，管委會竟於97年4 月22日張貼公告，表示自訴人及
    其他六人未繳交該期管理費，自訴人認管委會帳目係可受公
    評之事項，遂質疑管委會之帳戶有不清楚之問題，並於同年
    4 月26日起，於該社區電梯車廂內張貼記載「本屆管委會財
    務不清不楚要繳管理費者風險自負」等文字之公告，管委會
    於自訴人張貼上開公告後，隨即於翌日（同年5 月2 日）張
    貼記載「因服務中心作業疏失，公告管理費未繳名單有誤，
    並向Ｊ－123 －7 樓住戶致歉」等文字之公告。嗣後被告認
    為自訴人涉有妨害名譽之嫌，遂以個人名義向臺灣桃園地方
    法院檢察署檢察官提起刑事告訴，惟經該署檢察官於98年2
    月19日以98年度偵緝字第281 號為不起訴處分，因認被告顯
    有使自訴人受到刑事處分之不法意圖，涉有刑法第169 條第
    1 項之誣告罪嫌等語。
二、按法院或受命法官得於第一次審判期日前訊問自訴人及被告
    蒐集或調查證據，於發見案件係民事或利用自訴程序恫嚇被
    告者，得曉諭自訴人撤回自訴。刑事訴訟法第326 條第1 項
    定有明文。次按法院或受命法官於自訴案件第一次審判期日
    前訊問及調查結果，如認為案件有刑事訴訟法第252 條至第
    254 條（絕對不起訴及職權不起訴）之情形者，得以裁定駁
    回其自訴，同法第326 條第3 項亦有明文。在自訴程序中，
    法院如認案件有同法第252 條至第254 條之情形，自得逕依
    同法第326 條第3 項規定，以裁定駁回自訴，無須先以裁定
    定期通知自訴人補正，最高法院91年度第4 次刑事庭會議可
    資參照。又按案件有犯罪嫌疑不足者，應為不起訴處分，刑
    事訴訟法第252 條第10款定有明文。再按被告未經審判證明
    有罪確定前，推定其為無罪；犯罪事實應依證據認定之，無
    證據不得認定犯罪事實，刑事訴訟法第154 條第2 項定有明
    文。再按刑事訴訟上證明之資料，無論其為直接證據或間接
    證據，均須達於通常一般之人均不致有所懷疑，而得確信其
    為真實之程度，始得據為有罪之認定，若其關於被告是否犯
    罪之證明未能達此程度，而有合理之懷疑存在時，致使無從
    形成有罪之確信，在刑事訴訟「罪疑唯輕」、「無罪推定」
    原則下，依據「罪證有疑，利於被告」之證據法則，即不得
    遽為不利被告之認定，最高法院76年台上字第4986號判例意
    旨曾強調此一原則，足資參照。
三、次按誣告罪之成立，以意圖他人受刑事處分虛構事實而向該
    管公務員申告為其要件，故告訴人其所訴事實，雖不能證明
    係屬實在，對於被訴人為不起訴處分確定者，是否構成誣告
    罪，尚應就其有無虛構誣告之故意以為斷，而在積極方面尚
    無證據證明其確係故意虛構者，仍不能遽以誣告罪論處（最
    高法院46年台上字第927 號、59年年台上字第581 號判例意
    旨參照）。又誣告罪之成立以意圖他人受刑事處分或懲戒處
    分，而為虛偽之告訴告發報告者為要件，所謂虛偽係指明知
    無此項事實故意捏造、虛構而言，若告訴人誤認有此事實或
    以為有此嫌疑而為申告，自不得指為虛偽，即難科以本罪。
    再者，誣告罪之成立，須其申告內容完全出於憑空捏造，若
    所告尚非全然無因，衹因缺乏積極證明致被誣告人不受追訴
    處罰者，尚難遽以誣告論罪（最高法院40年台上字第88號、
    43年台上字第251 號、44年台上字第892 號判例意旨參照）
    。
四、本件自訴人認被告涉犯誣告罪嫌，無非以千禧新城二期社區
    管理委員會97年4 月22日之未繳管理費公告影本一份、千禧
    新城二期社區管理費收據影本兩份、千禧新城二期社區管理
    委員會於97年5 月2 日及97年5 月4 日之公告影本、由社區
    其他住戶丙○○具名另案對被告甲○○等人提出之刑事告發
    狀及住戶連署書影本各乙份、桃園縣政府警察局98年3 月18
    日桃警督字第0980010746號書函影本一份、臺灣桃園地方法
    院檢察署通緝人犯歸案證明書影本、臺灣桃園地方法院檢察
    署98年度偵緝字第281 號檢察官不起訴處分書影本及全案卷
    證為其論據。訊據被告堅決否認有何前開誣告犯行，辯稱：
    被告並未有意圖使自訴人受刑事處分之故意及行為，被告之
    所以對自訴人提起妨害名譽之告訴，係因自訴人先有於社區
    電梯內張貼管理委員會財務不清文字之行為，且提起刑事告
    訴係經過管理委員會決議等語。
五、經查：被告甲○○曾於97年間擔任桃園縣龜山鄉○○路「千
    禧新城二期社區管理委員會」之主任委員，就管委會之帳目
    及財務狀況，應負綜理及監督之責。該社區Ｊ棟123 號7 樓
    住戶即自訴人乙○○業已繳清97年度1 、2 、3 月之社區管
    理費，合計2,116 元，管委會竟於97年4 月22日張貼公告，
    表示自訴人及其他六人未繳交該期管理費，自訴人認管委會
    帳目係可受公評之事項，遂質疑館委會之帳戶有不清楚之問
    題，並於同年4 月26日起，於該社區電梯車廂內張貼記載「
    本屆管委會財務不清不楚要繳管理費者風險自負」等文字之
    公告，管委會於自訴人張貼上開公告後，隨即於翌日（同年
    5 月2 日）張貼記載「因服務中心作業疏失，公告管理費未
    繳名單有誤，並向Ｊ－123 －7 樓住戶致歉」等文字之公告
    。嗣後被告認為自訴人涉有妨害名譽之嫌，遂以個人名義向
    臺灣桃園地方法院檢察署檢察官提起刑事告訴，惟經該署檢
    察官於98年2 月19日以98年度偵緝字第281 號為不起訴處分
    等情，有千禧新城二期社區管理委員會97年4 月22日之未繳
    管理費公告影本一份、千禧新城二期社區管理費收據影本兩
    份、千禧新城二期社區管理委員會於97年5 月2 日及97年5
    月4 日之公告影本、由社區其他住戶丙○○具名另案對被告
    甲○○等人提出之刑事告發狀及住戶連署書影本各乙份、桃
    園縣政府警察局98年3 月18日桃警督字第0980010746號書函
    影本一份、臺灣桃園地方法院檢察署通緝人犯歸案證明書影
    本、臺灣桃園地方法院檢察署98年度偵緝字第281 號檢察官
    不起訴處分書影本附卷可稽，並據本院調閱上開案卷查核屬
    實，堪信為真。是自訴人確有因認委會之帳戶有不清楚之問
    題，而於97年4 月26日起，於該社區電梯車廂內張貼記載「
    本屆管委會財務不清不楚要繳管理費者風險自負」等文字之
    公告之事實，則被告於前揭偵查中，其所指訴之自訴人涉犯
    妨害名譽之情節，即非全然出於虛構或杜撰。故其對自訴人
    提出刑事告訴非全然無因，亦無故意虛構事實之情形，亦非
    全然出於憑空捏造或杜撰。雖經該署檢察官於98年2 月19日
    以98年度偵緝字第281 號為不起訴處分確定，惟被告以其個
    人之法律認知，認為自訴人於97年4 月26日起，於該社區電
    梯車廂內張貼記載「本屆管委會財務不清不楚要繳管理費者
    風險自負」等文字之公告，即足以構成妨害名譽罪，而向向
    臺灣桃園地方法院檢察署檢察官提起刑事告訴，雖與嗣後臺
    灣桃園地方法院檢察署檢察官認定自訴人應為不起訴處分之
    結果不同，惟此為檢察官依據卷內證據及法律專業詳為判斷
    之結果，尚無法以此反推被告對自訴人提出妨害名譽告訴時
    ，即有誣告之犯意。揆諸上開判例意旨，被告前向台灣桃園
    地方法院檢察署檢察官告訴自訴人妨害名譽之犯罪雖不成立
    ，並非表示被告誣告罪之罪名一定成立，二者並無必然之關
    係存在，是否構成誣告罪，仍須以「指訴事實」全然出於「
    告訴人」即本案被告虛構者始該當犯罪。如前所述，本案並
    無確切之證據足資認定被告提出上開妨害名譽案件之告訴係
    完全出於虛擬，無法證明被告具誣告之犯意。至自訴人因而
    遭警拘提等情，屬檢察官合法行使訴訟上權限，自更與被告
    無關，附此敘明。
六、綜上所述，本件依自訴人所提出之現存相關證據，尚未達於
    通常一般之人均不致有所懷疑被告等涉有犯行之程度，致本
    院對於被告等是否犯罪，生合理之懷疑，尚難遽認被告有誣
    告犯行，被告犯罪嫌疑顯有不足，因認有刑事訴訟法第252
    條第10款之情形，依前述規定，本件自訴自應駁回，因而無
    進行實體審理之必要。
據上論斷，應依刑事訴訟法第326 條第3 項、第252 條第10款，
裁定如主文。
中    華    民    國    99    年    9     月    8     日
                  刑事第六庭  審判長法  官  錢建榮
                                    法  官  陳德池
                                    法  官  游智棋
上正本證明與原本無異。
如不服本裁定，應於裁定送達後五日內向本院提出抗告狀。
                                    書記官 陳育萱
中    華    民    國    99    年    9     月    9     日

司法院資訊處製作；財團法人民間司法改革基金會備份。
